臺灣雲林地方法院民事簡易判決
110年度虎簡字第126號
原      告  林玉婉  
訴訟代理人  王國龍  
被      告  曾麗照  
上列當事人間請求拆除地上物事件，本院於中華民國111年1月28
日言詞辯論終結，判決如下：
    主      文
原告之訴駁回。
訴訟費用由被告負擔。
    事實及理由
一、訴狀送達後，原告不得將原訴變更或追加他訴，但請求之基
    礎事實同一、擴張或減縮應受判決事項之聲明者，不在此限
    ；不變更訴訟標的，而補充或更正事實上或法律上之陳述者
    ，非為訴之變更或追加，民事訴訟法第255條第1項第2款、
    第3款、第256條分別定有明文。上開規定依同法第436條第2
    項於簡易訴訟程序均適用之。本件原告起訴時主張被告無權
    占用原告所有之雲林縣○○鎮○○○段0000地號土地（下稱系爭
    土地），並受有相當於租金之不當得利，聲明請求：一、被
    告應將坐落系爭土地上如起訴狀附圖所示A部分之地上物拆
    除，並將土地返還原告（實際占用位置及面積以實測為準）
    。二、被告應給付原告新臺幣（下同）1,232元，及自民國1
    10年3月1日起至返還上開土地之日止，按月給付原告依法定
    地價10％之12分之1計算之金額。經實地測量後，原告乃依占
    用現況，歷次以書狀、言詞變更聲明如下所示，並撤回不當
    得利之請求。核其所為，係基於實地測量後測量結果就占用
    範圍、面積為補充及更正事實上陳述，且係本於同一系爭土
    地遭占用之基礎事實，擴張及減縮應受判決事項之聲明，合
    於前揭規定，應予准許。
二、原告起訴主張：原告於100年12月間以買賣為原因取得系爭
    土地，並於100年12月27日登記完竣。被告未告知原告，即
    在被告所有、與系爭土地相鄰之雲林縣○○鎮○○○段0000地號
    土地（下稱系爭1149地號土地）上自行施工搭建圍牆（下稱
    系爭圍牆）及採光罩（下稱系爭採光罩），系爭圍牆部分越
    界至系爭土地，系爭採光罩則直接附著在系爭土地上原告所
    有之建物牆壁，無權占用系爭土地，占用情形分別如附圖即
    內政部國土測繪中心（下稱國土測繪中心）鑑測日期110年1
    1月8日鑑定圖所示編號甲、乙部分（面積分別為0.06平方公
    尺、0.17平方公尺）。爰依民法第767條第1項規定提起本件
    訴訟等語。並聲明：被告應將坐落如附圖所示編號甲、乙部
    分之地上物拆除，並將該部分土地返還原告。
三、被告則以：本件被告否認有占用系爭土地，縱依附圖有所占
    用，面積亦極微，被告所有之建物拆除是否會影響建物安全
    甚有疑慮，且建築現況存在已久，原告請求違反誠實信用原
    則，不應准許；原告於101年2月至同年8月間增建違建時，
    兩造已合意與女兒牆中心為界，一人一半；本件雖經國土測
    繪中心指稱被告建物占用系爭土地，但其中為被告向建商承
    購既成之態樣，每戶面寬4.5公尺，依連棟透天厝中心點理
    論，兩戶界線以牆面為中心，原告增建二、三樓完工後，並
    未告知被告其有退縮建築1公分，且坐落系爭1149地號土地
    的女兒牆寬度為10公分，被告一樓地上物與二樓採光罩均以
    既有空間垂直加蓋，並無任何一根釘子釘在原告牆面，採光
    罩面寬僅4.48公尺，測量結果被告面積縮減，與竣工圖相距
    甚大，本件鑑定測量結果是測量人員使用反光鏡和皮尺測量
    ，不是用GPS量的，測量結果有誤等語資為抗辯，並聲明：
    請求駁回原告之訴。
四、本院之判斷：
  ㈠系爭土地為原告所有，相鄰之系爭1149地號土地則為被告所
    有，其上分別坐落原告所有之門牌號碼雲林縣○○鎮○○路0000
    ○0號、被告所有之門牌號碼雲林縣○○鎮○○路0000○0號房屋，
    二屋相鄰；被告在其所有之上開房屋一樓後方與原告上開房
    屋一樓後方間（即系爭1149地號土地南側）建築系爭圍牆，
    與原告原有坐落系爭土地上之上開房屋後方圍牆相連，並於
    二樓搭蓋系爭採光罩，系爭圍牆、採光罩部分坐落系爭土地
    上，占用範圍分別為如附圖所示編號甲、乙部分（面積各為
    0.06平方公尺、0.17平方公尺）等事實，有原告提出之系爭
    土地、系爭1149地號土地登記謄本、地籍圖謄本即起訴狀附
    圖、現場照片為憑（見本院卷第13至19、33至47、51頁），
    並經本院會同當事人及地政人員履勘現場屬實，有勘驗筆錄
    、國土測繪圖資服務雲、現場照片在卷可稽（見本院卷第67
    至77、233至239頁），復有本院囑託國土測繪中心測量鑑定
    後由其出具以110年12月22日測籍字第1101560388號函文檢
    附之鑑定書及附圖附卷可查（見本院卷第241至245頁）。被
    告雖以國土測繪中心之鑑定非以GPS測量，而是用反光鏡及
    皮尺測量，且與竣工圖相差甚大等為由，抗辯鑑定結果有誤
    ，惟本院審酌國土測繪中心為國內專業地政測量機關，具有
    測量專業人才與能力，而上開鑑定書已詳述本件係使用精密
    電子測距經緯儀，在系爭土地附近，檢測101年度雲林縣虎
    尾鎮地籍圖重測時測設之圖根點，經檢測無誤後，以各圖根
    點為基礎，分別施測系爭土地及附近各界址點，並計算其坐
    標值輸入電腦，用自動繪圖儀展繪於鑑測原圖上（同地籍圖
    比例尺500分之1），然後依據雲林縣虎尾地政事務所保管之
    地籍圖、地籍調查表等資料，展繪本件有關土地地籍圖經界
    線，與前項成果核對檢核後測定於鑑測原圖上，做成比例尺
    500分之1鑑定圖等鑑定方法及判斷過程，堪認國土測繪中心
    乃依其專業所為判斷，並已敘明依據及結論，又該鑑定單位
    與兩造及本件訴訟結果無利害關係，對兩造應無偏頗之虞，
    該鑑定結果內容應屬客觀公正而可採；被告僅憑主觀臆測、
    未經公正單位實際測量鑑定之數據及自行拍攝之現場照片，
    即主張該鑑定結果有所違誤，並不足採，亦應無再行由國土
    測繪中心人員至本院說明測量方法之必要。綜上，被告所有
    之系爭圍牆、遮光罩確有占用原告所有系爭土地如附圖所示
    編號甲、乙部分之事實，應堪認定。
  ㈡以無權占有為原因，請求返還土地者，占有人對土地所有權
    存在之事實無爭執，僅以非無權占有為抗辯者，土地所有權
    人對其土地被無權占有之事實無舉證責任，占有人自應就其
    取得占有係有正當權源之事實證明之（最高法院85年度台上
    字第1120號、72年度台上字第2516號判決意旨參照）。被告
    所有之系爭圍牆、遮光罩既確有占用原告所有系爭土地之情
    形，業經本院認定如上，則自應由被告就其占用系爭土地有
    正當權源之事實為舉證。經查：被告固然抗辯本件兩造所有
    之房屋係由建商建造、其亦依房屋現狀搭蓋系爭圍牆、採光
    罩，且兩造先前已有約定依使用現況以女兒牆為界，係依兩
    造協議而使用等節，惟依被告所辯，兩造係於101年2月原告
    增建其房屋二、三樓時協議各使用女兒牆之一半，而被告於
    101年11月協調後始搭建系爭圍牆、採光罩，亦據其自承在
    卷（見本院卷第324頁），顯然難以認定兩造於101年2月間
    各依房屋現況使用之協議內容，已包含原告亦同意被告之後
    再增建系爭圍牆、採光罩，進而再行占用系爭土地如附圖所
    示編號甲、乙之範圍，被告執此主張得合法使用系爭土地，
    應無可採。是原告主張被告占用系爭土地如附圖所示甲、乙
    部分並無正當權源，屬無權占用，應可採信。
  ㈢權利之行使，不得違反公共利益，或以損害他人為主要目的
    。行使權利，履行義務，應依誠實及信用方法，民法第148
    條亦有明文。而權利之行使，是否以損害他人為主要目的，
    應就權利人因權利行使所能取得之利益，與他人及國家社會
    因其權利行使所受之損失，比較衡量以定之。倘其權利之行
    使，自己所得利益極少而他人及國家社會所受之損失甚大者
    ，非不得視為以損害他人為主要目的，此乃權利社會化之基
    本內涵所必然之解釋（最高法院71年台上字第737號判決意
    旨參照）。被告所有之系爭圍牆、採光罩固然無權占用原告
    所有之系爭土地，影響原告完整使用系爭土地之所有權能，
    惟本院審酌其占用面積分別僅0.06平方公尺、0.17平方公尺
    ，合計為0.23平方公尺，極為狹小，若以系爭土地110年公
    告現值每平方公尺7,800元為計算，被告占用系爭土地之價
    值僅1,794元（計算式：每平方公尺7,800元×0.23平方公尺＝
    1,794元），且占用位置為系爭土地同一側邊際，形狀均甚
    狹長，原告於系爭土地上之房屋一樓後方圍牆、二三樓牆面
    又均已搭建完成，原告也自承收回土地後不能做什麼用途、
    不會再蓋出去等情在卷（見本院卷第325頁），亦難認原告
    收回土地後得再行充分使用，而有何經濟上利用之可能性，
    是應認被告占用系爭土地，對於原告對系爭土地使用、收益
    之影響極其有限；再參以被告系爭圍牆與原告房屋一樓後方
    現有圍牆相連，若欲拆除系爭圍牆占用系爭土地部分（即系
    爭圍牆與原告圍牆內側相連處），除自外側將被告整體圍牆
    均拆除外，應別無其他可行之工法，且極有可能損及原告所
    有圍牆本身構造穩固或影響防水等功能性，而系爭採光罩於
    拆除極小部分之占用範圍後，亦確有可能造成兩造房屋中間
    漏水等問題，應需耗費相當拆除費用及後續衍生之維護修繕
    費用，被告受損程度較諸原告受益情形，顯然失衡。是本件
    原告請求拆除地上物並返還土地，不惟無益其社會經濟，對
    維護自己之權利亦無甚助益，堪認原告權利之行使有違誠實
    信用原則，恐有權利濫用之虞，其請求不應准許。
五、從而，本件原告依民法第767條第1項前段、中段規定，請求
    被告拆除如附圖編號甲、乙部分之地上物，並將該部分土地
    返還原告，為無理由，應予駁回。
六、本件事證已臻明確，兩造其餘攻擊防禦方法及所舉證據，經
    審酌結果，與本件判決結論均無影響，爰不一一論述，附此
    敘明。
七、本件原告雖為敗訴，然本院考量本件係肇因於被告無權占有
    原告所有之系爭土地，而本院判決結果係考量社會經濟利益
    及兩造利益衡平所為之判斷，非認可被告得恣意占用他人土
    地，依民事訴訟法第81條之意旨，命由被告負擔全部之訴訟
    費用，以為衡平。
中　　華　　民　　國　　111 　年　　2 　　月　　25　　日
                  虎尾簡易庭  法  官　黃麗文
以上正本證明與原本無異。
如不服本判決，須於判決送達後20日內向本庭（臺灣雲林地方法
院虎尾簡易庭）提出上訴狀。（須按他造當事人之人數附繕本）
。
中　　華　　民　　國　　111 　年　　2 　　月　　25　　日
                              書記官  曾鈺仁